---
title: "tp1-questions"
output: html_document
date: "2024-09-11"
---

# Analyse descriptive des données : QUESTIONS

## Préparation des données

```{r}
load("malbouffe.RData")
names(data)
str(data)

knitr::kable(
  data[1:3, 2:7], caption = 'Variables qualitatives (colonnes 2 à 7) de malbouffe: 3 premières lignes'
)
knitr::kable(
  data[1:3, c(1,8:11)], caption = 'Variables quantitatives (colonnes 8 a 11) de malbouffe: 3 premières lignes'
)
```

```{r}
#-------------------------
#Transformation en factor:
#-------------------------
for(j in 2:7){
  data[,j]<-as.factor(data[,j])
}
```

```{r}
#-------------------------
#Transformation en numeric:
#-------------------------
for(j in c(1,8:11)){
  data[,j]<-as.numeric(as.character(data[,j]))
}
```

```{r}
#-------------------------
#Création de variables quali à partir de quanti:
#-------------------------
data$corpulence<- cut(data$imc,
                      c(0, 16.5, 18.5, 25, 30, 35, 40, 100),
                      include.lowest = TRUE,
                      labels = c("denutrition", "maigreur", "normale", "surpoids",
                                 "obesite moderee", "obesite sever", "obesite morbide"))
table(data$corpulence)
data$obesite<- cut(data$imc, c(16.5, 25, 100), include.lowest = TRUE,
                   labels = c("maigreur ou normale", "surpoids ou obesite"))
table(data$obesite)
```

```{r}
#-------------------------
#Ré-ordonner les colonnes pour avoir les quanti d'un coté et les quali de l'autre:
#-------------------------
data<-data[,c(2:7,12:13,1,8:11)]
quali<-1:8
quanti<-9:13
summary(data)
```


## Existe-t-il un lien entre le score d’adhérence et les variables socio-démographiques ? Si oui, dans quel sens ?

- malbouffe = quanti

```{r}
socio_demo_quali <- c("sexe", "filiere", "domicile", "revenus", "situation", "etudes")
var_socio_quali<-data[, socio_demo_quali]

socio_demo_quanti <- c("age")
var_socio_quanti<-data[, socio_demo_quanti]

score<-c("malbouffe")
var_score<-data[,score]
```

```{r}
# QUANTI VS QUANTI

cor(data$malbouffe,data$age)
plot(malbouffe~age,data=data,pch = 20,col="red")
```



```{r}
# QUANTI VS QUALI

boxplot(data$malbouffe~data$sexe, col="blue")
boxplot(data$malbouffe~data$filiere, col="blue")
boxplot(data$malbouffe~data$domicile, col="blue")
boxplot(data$malbouffe~data$revenus, col="blue")
boxplot(data$malbouffe~data$situation, col="blue")
boxplot(data$malbouffe~data$etudes, col="blue")
```

## le temps moyen hebdomadaire d’activité. Si oui, dans quel sens ? (toutes les variables sauf l’IMC)

```{r}
cor(data$malbouffe,data$exercice)
plot(malbouffe~exercice,data=data,pch = 20,col="red")
```

## Existe-t’il une association entre l’IMC et les variables socio-démographiques ? Si oui, dans quel sens ?

#### IMC = QUANTI

```{r}
# QUANTI VS QUANTI

cor(data$imc,data$age)
plot(imc~age,data=data,pch = 20,col="red")
```

```{r}
# QUANTI VS QUALI

boxplot(data$imc~data$sexe, col="blue")
boxplot(data$imc~data$filiere, col="blue")
boxplot(data$imc~data$domicile, col="blue")
boxplot(data$imc~data$revenus, col="blue")
boxplot(data$imc~data$situation, col="blue")
boxplot(data$imc~data$etudes, col="blue")
```

#### IMC = QUALI

```{r}
qualis_var <- c("sexe", "filiere", "domicile", "revenus", "situation", "etudes")
qualis<-data[, qualis_var]
### mettre imc en quali
imc_var<-c("imc")
imc_score<-data[,imc]

par(mfrow=c(2,4))
for(j in qualis){
    epiDisplay::tabpct(data[,j],data[,i],decimal = 0, percent = "col",
                         graph = TRUE, xlab=names(data)[j],
                         ylab =names(data)[i], main="")
}
```



## les variables comportementales ? Si oui, dans quel sens ?

#### IMC = QUANTI

```{r}
cor(data$imc,data$fruits)
plot(imc~fruits,data=data,pch = 20,col="red")
```

```{r}
cor(data$imc,data$malbouffe)
plot(imc~malbouffe,data=data,pch = 20,col="red")
```

```{r}
cor(data$imc,data$exercice)
plot(imc~exercice,data=data,pch = 20,col="red")
```

#### IMC = QUALI





